【裁判字號】    95,上易,519
【裁判日期】    951031
【裁判案由】    侵權行為損害賠償等
【裁判全文】
臺灣高等法院民事判決                 95年度上易字第519號
上  訴  人  丙○○
            乙○○
被  上訴人  甲○○
訴訟代理人  楊俊雄律師
上列當事人間請求侵權行為損害賠償等事件，上訴人對於中華民
國95年4月17日臺灣臺北地方法院94年度重訴字第1061號第一審
判決提起上訴，本院於95年10月17日言詞辯論終結，判決如下：
    主  文
原判決關於命上訴人給付超過新台幣貳拾柒萬柒仟貳佰肆拾元
、美金貳佰貳拾捌元本息部分，及該部分假執行之宣告，暨訴訟
費用之裁判均廢棄。
前開廢棄部分，被上訴人在第一審之訴及其假執行之聲請均駁回
。
其餘上訴駁回。
第一審（除確定部分外）及第二審訴訟費用由上訴人負擔十分之
三，餘由被上訴人負擔。
    事實及理由
一、本件上訴人乙○○經合法通知，未於言詞辯論期日到場，核
    無民事訴訟法第386條所列各款情形，爰依被上訴人之聲請
    ，由其一造辯論而為判決，合先敘明。
二、被上訴人主張：伊係大陸地區人民並為在臺單身榮民林國材
    之胞妹，緣林國材於民國（下同）87年6月20日死亡，留有
    遺產新台幣1,074,144元及美金760元，因林國材在臺無民法
    第1138條所列各款之繼承人，伊遂依臺灣地區與大陸地區人
    民關係條例之規定為其繼承人，並委託上訴人丙○○代為處
    理林國材遺產繼承之相關事宜，上訴人丙○○受伊委託後，
    即以伊為林國材胞妹之名義向台灣台北地方法院聲明繼承林
    國材先生前開遺產（案號：89年度聲繼字第107號），嗣取
    得該院准予備查之通知後，旋於同年9月8日向行政院國軍退
    除役官兵輔導委員會臺北市榮民服務處（下簡稱臺北市榮民
    服務處）辦理前開遺產繼承，並於90年12月27日領得前開遺
    產新台幣1,074,144元之支票一紙及美金760元，上訴人丙○
    ○並依照臺北市榮民服務處之規定，簽切結書並由其子即上
    訴人乙○○保證上訴人丙○○應於領得前開遺產3個月內交
    付遺產予伊。詎上訴人丙○○竟意圖為自己不法之所有，將
    前開支票款項新台幣1,074,144元存入其設於富邦商業銀行
    敦南分行第000000000000號帳戶後，即變易持有為所有，擅
    自將該筆款項挪作個人買賣股票使用，並未依前開切結書約
    定於3個月內交付遺產予伊，爰依侵權行為及保證規定，求
    為命上訴人丙○○應給付伊1,074,144元、美金760元及自91
    年3月27日起算之法定遲延利息；上訴人乙○○於上訴人丙
    ○○之財產強制執行無效果時，應給付伊前開款項及其利息
    之判決。原審僅判命上訴人等應負新台幣964,144元、美金
    760元本息之給付及保證責任，而駁回被上訴人其餘之請求
    ，上訴人等不服，聲明上訴。被上訴人並於本院聲明：上訴
    駁回（原審為被上訴人敗訴部分，未據被上訴人上訴，而告
    確定）。
三、上訴人等則以：被上訴人委託上訴人丙○○辦理林國材遺產
    繼承時，有寫遺產協議書（下稱系爭協議書），並經大陸公
    證處公證，該協議書內容是扣除一切開銷後，分成3人份，
    被上訴人只能分到扣除開銷後30%遺產，被上訴人委託上訴
    人丙○○係代被上訴人領取、指管、處理，所謂處理就是依
    照系爭協議書內容按約定比例交付遺產予被上訴人，另林國
    材遺產應扣除一成上訴人丙○○代辦費用，保證人費用5萬
    ，律師費30萬，林國材死後請友人前來祭拜及誦經等代為支
    付之費用；伊向台北市榮民服務處領得林國材遺產後不到20
    日即電知林國材養子林昌瑞出具收據領取，惟被上訴人不願
    依協議書僅領取遺產30%，且不承認前開費用；又林國材生
    前即囑咐要將錢交給他養子林昌瑞，上訴人丙○○是為了伸
    張正義，並不是侵占；又被上訴人係以侵權行為為本件請求
    之依據，依協議書，被上訴人亦僅受有林國材遺產百分之30
    之損害；況且林國材之遺產經扣除前開費用，以上訴人丙○
    ○名義存在大陸的永春中國人民銀行，存摺放在林昌瑞那邊
    ，被上訴人隨時可具領而未受有損害等語，資為抗辯。並於
    本院聲明：(一)原判決不利於伊之部分廢棄。(二)上開廢棄部分
    ，被上訴人在第一審之訴及其假執行之聲請，均駁回。
四、兩造不爭之事實（如原審判決第伍大項所載，見原審卷113
    頁反面）：
  (一)被上訴人係林國材之胞妹，林國材於87年6月30日死亡，留
    有遺產1,074,144元及美金760元。嗣被上訴人委託上訴人丙
    ○○代為處理林國材遺產繼承之相關事宜。
  (二)上訴人丙○○以被上訴人為林國材胞妹之名義向臺北市榮民
    服務處辦理前開遺產繼承，並於90年12月27日領得前開遺產
    1,074,144元之國庫支票一紙及美金760元，上訴人丙○○並
    簽立切結書，另由上訴人乙○○保證上訴人丙○○應於領得
    前開遺產三個月內交付遺產予被上訴人。
五、本件兩造爭點厥為：上訴人丙○○受被上訴人之委任處理林
    國材遺產繼承事務，是否有背信之侵權行為？又被上訴人所
    得請求之損害數額為何？爰分項審究如下：
  (一)查，被上訴人主張上訴人丙○○侵占上開林國材遺產之事實
    ，刑事部分業對於上訴人丙○○以侵占罪判處有期徒刑4月
    ，緩刑2年確定在案，業經本院調閱台灣台北地方法院94年
    度易字363號、本院94年度上易字第1402號刑事卷宗，核閱
    無訛，並有前開刑事確定判決可憑（見原審卷3-6頁、104-1
    頁至104-5頁）。次查，依兩造不爭執其真正之委託書（見
    原審卷50頁反面）記載「我（指原告）現要求繼承林國材在
    臺灣的遺產，並委託臺灣丙○○為我的合法代理人，全權代
    表我向臺灣有關部門辦理繼承林國材在臺灣的遺產及一切權
    益事宜，全權代表我領取、執管、處理林國材一切遺產」等
    文字，可知被上訴人僅授權上訴人丙○○處理在臺灣之遺產
    之一切事宜；再依兩造不爭執真正之丙○○簽署之切結書、
    保證書（見原審卷53頁反面、54頁）內容以觀，上訴人丙○
    ○承諾將代為申領林國材之遺產（物）負責送交委託人，並
    保證具領人黃國材於三個月內將遺產（遺物）交付委託人，
    益徵上訴人丙○○僅負有將所申領之林國材遺產、遺物於具
    領後3個月內交付被上訴人之義務，而無分配林國材遺產之
    權利。再查，上訴人丙○○將代為具領之遺產（國庫支票）
    存入其富邦銀行帳戶內之前的帳戶餘額為493,368元，90年
    12 月27日存入國庫支票後之餘額則為1,567,512元，而翌日
    （91年12月28日）起，該帳戶除少許小額現金之存入及支出
    外，均供作證券交易之用，且帳戶內餘額已經陸續減少，直
    至上訴人丙○○自稱將遺產領出交付林國材之「養子」林國
    瑞保管之91年5月8日前，該帳戶內餘額僅剩下710,380元等
    情，有該交易明細可查（見臺灣臺北地方法院檢察署93 年
    度偵續字第243號偵查卷第263、264頁、原審卷88-89頁），
    上訴人丙○○顯然將上開遺產用作自己買賣股票之用，其有
    變易持有為所有之侵占意思甚明，上訴人丙○○自應負侵權
    行為損害賠償責任。
  (二)上訴人等雖抗辯被上訴人不願依系爭協議書領取林國材遺產
    百分之30，伊已將所領取之遺產扣除相關費用後，匯入上訴
    人丙○○在大陸永春中國人民銀行帳戶內，存摺放在林昌瑞
    那邊，且林國材生前即囑咐錢要交付予其養子林昌瑞，伊為
    伸張正義，非侵占云云。查，有關林國材生前是否有意將所
    遺財產全部交付林昌瑞，未據上訴人等舉證以實其說，是否
    可信，已非無疑；況且，上訴人等自陳上訴人丙○○係受被
    上訴人委託辦理林國材遺產一事，並有上訴人等不爭執其真
    正之被上訴人簽立委託書可憑（見原審卷50頁反面），則有
    關上訴人等就林國材遺產繼承事務之處理，自應以被上訴人
    所出具委託書內之記載為依據，上訴人等執林國財生前所為
    遺產之分配拒絕交付林國材遺產予被上訴人，自屬無據。次
    按當事人在訴訟外所為不利於己之陳述，本未可與民事訴訟
    法第279條第1項所謂之自認同視，尚須審究其與實際情形是
    否相符，依自由心證以為取捨之依據（最高法院76年度台上
    字第831號判決意旨參照）。被上訴人訴訟代理人雖否認系
    爭協議書之真正（見原審卷107頁），惟查，被上訴人前向
    台北市榮民服務處聲請繼承林國材遺產時，曾於90年6月1日
    發函予該服務處稱，其曾於89年6月16日在永春就林國財在
    台遺產繼承問題簽訂協議書，並請台北市榮民服務處確定林
    國財遺產及恤金數額後，依該協議書所載其應分得之部分，
    直接寄至被上訴人指定之地址等情，有被上訴人自書之信函
    及檢附之協議書可憑（見臺灣臺北地方法院檢察署93年度偵
    續字第243號偵查卷第159-161頁），自應認該協議書為真正
    ，被上訴人抗辯該協議書非其所簽立，自不足採。雖該協議
    書係屬真正，已如前述，然兩造簽訂之上開委託書並未提及
    上訴人丙○○得負責分配所領得之林國材遺產，從而被上訴
    人是否願意依照協議書分配遺產，乃係被上訴人與該協議書
    內約定之人間之關係，實與上訴人交付遺產一事無關，上訴
    人等並無權利命被上訴人須遵守上開協議書之約定，從而上
    訴人丙○○自不能以被上訴人不願接受協議書所約定之分配
    方式為由拒不交付遺產。末查，上訴人丙○○雖抗辯其所領
    取林國財遺產業已存入其在大陸永春中國人民銀行帳戶內，
    存摺放在林昌瑞處，惟其亦自陳該銀行帳戶內之存款須其簽
    名始得領出等語（見本院卷42頁），顯然該林國財之遺產仍
    係置於其實力支配之下，被上訴人或依系爭協議書所載之林
    國財遺產受分配人林昌瑞均尚未取得之，上訴人等抗辯被上
    訴人得隨時自前開銀行帳戶具領，自不足採。綜上，上訴人
    等此部分之抗辯，均不足為上訴人等有利之認定。
  (三)再按損害賠償，除法律另有規定或契約另有訂定外，應以填
    補債權人所受損害及所失利益為限，民法第216條第1項定有
    明；又受任人因處理委任事務，支出之必要費用，委任人應
    償還之，並付自支出時起之利息明，民法第546條第1項亦定
    有明文。查上訴人丙○○受被上訴人之委任處理林國材遺產
    ，竟故意侵占未將具領之遺產交付被上訴人，侵害被上訴人
    之權利，已如前述，被上訴人請求上訴人丙○○負損害賠償
    之責，自屬有據，茲就被上訴人因上訴人丙○○前之侵權行
    為所受損害範圍，詳述如下：
  1.上訴人等抗辯林國材死亡後，上訴人丙○○請友人來祭拜並
    支付誦經等費用，另支付律師費30萬元、保證人費用5萬元
    ，依系爭協議書遺產應扣除前開代為支付之費用及上訴人丙
    ○○之一成相關代辦費用後，被上訴人亦僅得取得扣除後之
    遺產餘額30%云云，被上訴人除對丙○○可取得一成遺產代
    辦費用外，餘均為被上訴人所否認，並主張系爭協議非伊所
    簽訂外，且上訴人丙○○所支出之律師費用與伊無涉等語。
  2.經查，系爭協議書為真正，已如前述，依該協議書之前言所
    載係由林國材養子林昌瑞、林國材弟媳林鄭淑英、及林國材
    之妹即被上訴人為林國材在台灣去世後遺產的繼承問題所作
    之協議，協議內容為：「(一)委託在台灣親戚丙○○代理向台
    灣有關當局申請辦理繼承領取遺產等事宜。(二)林昌瑞作為親
    屬系統第一順位繼承人的公證手續已經辦妥。甲○○作為林
    國材的妹妹，願意辦理她與林國材的兄妹關係公證書，併在
    親屬系統的第三順位簽名即可。(三)在台灣領取林國材遺產總
    金額以及在台灣請代書、律師，在大陸辦理公證、舉行喪祭
    等一應開支情況，由委託代理人及林昌瑞負責列出帳目結出
    收支結餘的實數，作為處理分配的依據。(四)遺產實數作如下
    處理分配：(1)養子林昌瑞領取實數40％，(2)弟媳鄭淑英領取
    實數30％，(3)妹妹甲○○領取實數30％。」等語（見原審卷
    50頁），是被上訴人、林昌瑞、鄭淑英三人除協議委任上訴
    人丙○○處理林國材在台遺產之繼承事宜外，並確認林昌瑞
    為林國材第一順位繼承人、被上訴人為林國材第三順位繼承
    人，該三人協議以林國財遺產總金額扣除在台灣請代書、律
    師，在大陸辦理公證、舉行喪祭等開支後之餘額，為遺產應
    行分配之數額，是被上訴人因上訴人丙○○侵占林國財遺產
    所受損害，自應依系爭協議書所載以林國財遺產總金額扣除
    在台灣為林昌瑞、被上訴人辦理繼承事宜委請代書、律師，
    在大陸辦理公證、舉行喪祭等開支後之餘額，按所載比例可
    受分配者為其範圍。
  3.次查，證人即上訴人黃國仲所委託代辦繼承事宜之律師陳福
    寧在台灣台北地方法院檢察署93年度偵續字第234號偵查案
    件之93年7月7日偵訊中稱：伊受上訴人丙○○之委託代撰林
    昌瑞繼承聲請狀，並未辦理被上訴人繼承部分，伊並於聲請
    狀上記載伊為送達代收人，當時委託約定範圍僅限於法院部
    分，至於海基會、退輔會部分由上訴人丙○○自己處理，經
    過一段時間上訴人丙○○告稱錢已拿到，並交付30萬元等語
    （見台灣台北地方法院檢察署93年度偵續字第234號偵查卷
    73-75頁）；又證人陳福寧復在台灣台北地方法院94年度易
    字第363號刑事案件之94年7月7日審理中證稱：上訴人丙○
    ○委託伊辦理林昌瑞辦理繼承事宜，包括繼承備查及相關繼
    承事項，例如向海基會認證、輔導會請領繼承款的問題，以
    林昌瑞名義向法院聲請繼承備查前後共計2次，第1次沒准，
    第2次准了，伊對輔導會不是很熟，故法院准予林昌瑞之繼
    承備查後，之後的事情均是上訴人丙○○去處理，伊並未與
    退輔會接洽，或與上訴人丙○○討論有關退輔會接洽繼承之
    事情，伊不曉得上訴人丙○○又聲請被上訴人名義之繼承，
    上訴人丙○○辦好了，有提供一份退輔會的文件，上面寫的
    是被上訴人名字，因林昌瑞委託的時間與開收據的時間有段
    距離，伊沒有去查證，就根據退輔會的文件開立被上訴人名
    義之收據，被上訴人聲請繼承的部分，不是伊聲請，伊也不
    曉得上訴人丙○○准領到的錢不是伊聲請的那件等語（見台
    灣台北地方法院94年度易字第363號刑事卷44-48頁、見原審
    審卷93頁反面至96頁反面），並有台灣台北地方法院89年度
    聲繼字第34號林昌瑞聲明繼承卷可憑（見台灣台北地方法院
    檢察署93年度偵續字第234號偵查卷78-91頁），是上訴人丙
    ○○確實因辦理系爭協議書所載第一順位繼承人林昌瑞之繼
    承事宜委託陳福寧律師處理之，依前開系爭協議書所載，林
    國財之遺產自應扣除此部分律師費用後，始得為被上訴人分
    配遺產之數額，被上訴人主張陳福寧律師所處理者為林昌瑞
    繼承部分，與其無涉，非委託範圍而不得自遺產中扣除，自
    不足採。然，再依前開陳福寧律師實際處理林昌瑞繼承之事
    宜，僅止於向法院聲請繼承備查之代寫聲請書狀，而未及其
    他，而證人陳福寧律師於前開刑事庭亦稱：伊代當事人委託
    辦理撰寫存證信函一份收費1萬元，支付命令聲請狀1萬5千
    元，當時與上訴人丙○○約定，自聲請程序起至領到遺產止
    收費30萬元，之後有關退輔會的部分係由上訴人丙○○自己
    去聲請接洽，若上訴人丙○○認為30萬元費用太高，伊會退
    錢等語（見台灣台北地方法院94年度易字第363號刑事卷44-
    48頁、見原審審卷93頁反面至96頁反面），是上訴人丙○○
    支付陳福寧律師費用30萬元，實屬過高，惟觀諸前開林昌瑞
    聲請繼承案件列陳福寧為送達代收人，陳福寧律師二度為林
    昌瑞代撰繼承聲請書狀，並以領得遺產為取得報酬之條件等
    情，並參酌財政部91年度稽徵機關核算執行業務者收入標準
    （見原審卷237頁），本院認上訴人丙○○委任陳福寧律師
    處理林昌瑞繼承事宜，非僅單純代寫聲請書狀，而應比照財
    政部91年度稽徵機關核算執行業務者收入標準中所載民事訴
    訟事件每一程序於直轄市之費用4萬元為適當，是上訴人丙
    ○○因林國材遺產事宜所支付之律師費用以4萬元為必要，
    並應自林國材遺產中扣除，至逾此部分之律師費用核非必要
    ，上訴人丙○○主張亦應予扣除，尚不足採。
  4.再查，上訴人乙○○出具保證書，由上訴人乙○○保證上訴
    人丙○○將所申領之林國材遺產（遺物）3個月內交付委託
    人即被上訴人，如有虛假或拒不交付時，上訴人等人願負連
    帶責任等情，有該保證書在卷可憑（見原審卷54頁），又上
    訴人乙○○於上開刑事審理中稱：「（法官問：你剛才說保
    證費用是5萬元，你除了幫他（指上訴人丙○○）簽了保證
    書以外，還幫他作哪些事情？）幫他把文書交給陳福寧律師
    …包括來聲請甲○○的事情…（法官問：包括聲請林? 玉琴
    的這些費用，包括退輔費，有無約定另外收錢？）沒有，我
    是義務幫忙我父親」等語（見台灣台北地方法院94年度易字
    第363號刑事卷48頁反面、原審卷97頁），上訴人乙○○於
    辦理林國材遺產繼承事宜，除於前開保證書上簽名外，其餘
    均為上訴人丙○○受任處理辦理遺產繼承之事宜，而兩造間
    就上訴人丙○○受被上訴人委任辦理林國材遺產繼承事宜，
    上訴人黃國仲可取得遺產一成為報酬等情，為兩造所不爭，
    則上訴人乙○○僅單純於保證書上簽名擔任保證人，是否亦
    應包含在前開上訴人丙○○可取遺產一成之報酬範圍內，實
    非無疑。又依前開系爭協議書所載，有關上訴人丙○○代理
    被上訴人具領遺產之保證人費用，並不在林國材遺產分配前
    應予扣除之項目，且依前開上訴人乙○○所述，其僅義務幫
    忙上訴人丙○○，並未實際取得保證費用，則上訴人等抗辯
    應自遺產扣除保證費用5萬元，實屬無據。
  5.又查，證人即台北市榮民服務處專員於上開刑事審理程序中
    證稱：「（檢察官問：榮民服務處就林國材的繼承事務有無
    支出任何費用？）我們榮民服務處林國材的喪葬費用（就是
    死亡到埋葬）40萬元整，公示催告費用7,115元，公證書查
    證費600元，87年綜合所得稅20,958元，我們扣除這些支出
    費用之後，剩下1,074,144元。（檢察官問：後來甲○○有
    無實際收到這些遺產？）甲○○的兒子與我們電話聯絡、傳
    真、寫信說沒有收到。林國材是葬在五指山的國軍公墓，由
    聯勤總部的軍墓署負責看管維護，費用都是國家出，我們服
    務處也沒有收取這樣的費用，應該是沒有必要」等語（見台
    灣台北地方法院94年度易字第363號刑事卷26-27頁、原審卷
    91頁反面、92頁），可知所有林國材之喪葬費用實際上花費
    40萬元，且已由台北市榮民服務處辦妥並扣除完畢，始將所
    剩遺產1,074,144元，交由上訴人丙○○代為申領，至上訴
    人丙○○另主張其於林國材死後，另支出請友人來祭拜及誦
    經等費用，未能舉證證明係屬前開台北市榮民服務處所支付
    40萬元以外之喪葬費用，並由上訴人丙○○代為支付之，上
    訴人等主張被上訴人所受之損害應扣除此部分之費用，亦不
    足採。
  6.綜上，因上訴人丙○○侵占代領之林國材遺產後，依系爭協
    議書所載，被上訴人所受不能分配取得之遺產，應為林國材
    遺產扣除兩造所不爭執之一成代辦費11萬元（見台灣台北地
    方法院94年度易字第363號刑事卷50頁反面、原審卷99、104
    頁、115頁）後，再扣除律師代辦之必要費用4萬元後之30%
    ，為新台幣277,243元及美金228元【元以下四捨五入，其計
    算式為：新台幣部分（0000000-000000-00000）x30%=27724
    3；美金部分760x30%=228】，至被上訴人逾此部分之請求，
    即屬無據，應予駁回。另上訴人乙○○係上訴人丙○○向台
    北市榮民服務處具領林國材遺產後保證上訴人林國相應於三
    個月內將遺產交付被上訴人之保證人，有該保證書可憑（見
    原審卷31頁），則被上訴人於前開所受損害數額即新台幣
    277,243元及美金228元範圍內，請求上訴人乙○○負保證責
    任，自屬有據，至被上訴人逾此部分之請求，即無足採。
六、綜上所述，被上訴人主張上訴人丙○○不法侵占林國材之遺
    產，為可採；另主張系爭協議書係遭偽造，且上訴人丙○○
    委託陳福寧律師辦理林昌瑞繼承之費用，與伊無涉，為不可
    採。上訴人等抗辯因被上訴人不願依系爭協議書領取林國材
    ，伊無不法侵占侵占林國材遺產，為不可採；另抗辯被上訴
    人所受損害僅遺產30%，為可採。從而，被上訴人本於侵權
    行為之法律關係及保證書之約定，請求上訴人丙○○給付被
    上訴人新台幣277,243元及美金228元，及自上訴人丙○○代
    領得林國材遺產90年12月27日之3個月之翌日即91年3月27日
    起至清償日止，按年息5％計算之利息，暨上訴人乙○○於
    上訴人丙○○之財產強制執行無效果時，給付被上訴人277,
    243元、美金228元，及自91年3月27日起至清償日止，按年
    息5％計算之利息部分，為有理由，應予准許，逾此部分，
    則無理由，應予駁回。原審就超過上開應准許部分，為上訴
    人等敗訴之判決，並為假執行之宣告，自有未洽。上訴意旨
    就此部分指摘原判決不當，求予廢棄改判，為有理由。至於
    上開應准許部分，原審判命上訴人等如數給付本息，並為假
    執行之宣告，核無違誤，上訴意旨，就此部分，仍執陳詞，
    指摘原判決不當，求予廢棄，為無理由，應駁回其上訴。
七、本件事證已臻明確，兩造其餘主張及攻擊防禦方法，經核對
    本件判決結果無影響，爰不逐一論述，附此敘明。
據上論結，本件上訴為一部有理由，一部無理由，爰判決如主文
。
中    華    民    國    95    年    10    月    31    日
                    民事第十五庭
                        審判長法  官 許文章
                              法  官 黃國永
                              法  官 李媛媛
正本係照原本作成。
不得上訴。
中    華    民    國    95    年    11    月    1     日
                              書記官 秦仲芳


司法院資訊處製作；財團法人民間司法改革基金會備份。
